【裁判字號】    99,訴,21
【裁判日期】    990824
【裁判案由】    侵權行為損害賠償
【裁判全文】
臺灣高等法院民事判決                    99年度訴字第21號
原      告  甲○○
訴訟代理人  顧立雄律師
            白友桂律師
被      告  乙○○
訴訟代理人  陳佳瑤律師
複代理人    林盛煌律師
訴訟代理人  李育敏律師
上列當事人間因妨害家庭刑事案件提起附帶民事訴訟，請求侵權
行為損害賠償，由本院刑事庭移送前來，經本院於中華民國99年
8月3日言詞辯論終結，判決如下：
    主      文
被告應給付原告新台幣伍拾萬元，及自民國九十八年七月二十四
日起至清償日止，按年息百分之五計算之利息。
原告其餘之訴及其假執行之聲請均駁回。
訴訟費用由被告負擔五分之一，餘由原告負擔。
    事實及理由
一、原告起訴主張：其與訴外人陳錦茂於民國（下同）93年9月
    12日結婚，於94年2月18日離婚，又於95年1月1日結婚，復
    於97年8月14日離婚，並育有2名女兒。被告明知陳錦茂與原
    告有婚姻關係，仍與陳錦茂交往，並自95年2月間起至97年8
    月13日止，先後在位於台北縣永和市○○路及台北縣新莊市
    ○○街之租屋處，與陳錦茂發生多次性行為，陳錦茂並每月
    給付新台幣（下同）3萬元予被告，供被告花用。嗣原告於
    97年11月間協助陳錦茂搬家時，發現陳錦茂與被告拍攝之性
    愛光碟，經追問陳錦茂，始知上情，原告乃對被告提起刑事
    自訴，案經臺灣板橋地方法院（下稱板橋地院）認定被告犯
    有相姦罪，而判處被告有期徒刑4月，被告不服提起上訴，
    經本院判決駁回上訴確定。被告所為上開行為，已嚴重侵害
    原告基於配偶之身分法益，爰依民法第184條第1項後段、第
    195條第3項準用同條第1項之規定，請求被告賠償原告所受
    損害等語。並聲明：(一)被告應給付原告250萬元，及自起訴
    狀繕本送達翌日起至清償日止，按年息5%計算之利息。(二)願
    供擔保請准宣告假執行。
二、被告則以：其與陳錦茂原為同事，開始交往時，陳錦茂與原
    告尚無婚姻關係，嗣被告於93年7月間即離職，並不知陳錦
    茂於同年9月間與原告結婚之事。又被告從未向陳錦茂索取
    生活費用，不能僅以陳錦茂與被告間之金錢往來關係即認兩
    人有通姦行為。退步言之，縱認被告有與陳錦茂為通姦行為
    ，然原告係於離婚後始發現所謂性愛光碟，無從證明其離婚
    與被告之行為間有任何直接因果關係，難認原告因此受有損
    害，況原告請求之金額亦屬過高等語，資為抗辯。並聲明：
    (一)原告之訴駁回。(二)如受不利之判決，願供擔保請准宣告免
    為假執行。
三、經查原告與陳錦茂於93年9月12日結婚，於94年2月18日離婚
    ，又於95年1月1日結婚，復於97年8月14日離婚。被告曾與
    陳錦茂交往，並與陳錦茂發生多次性關係，迄至97年7月間
    止，仍與陳錦茂維持情侶關係等情，有戶籍謄本可證（見本
    院卷第62頁），且為被告所不爭執（見板橋地院97年度自字
    第58號卷－下稱刑事一審卷第61、63、66頁），堪信為真實
    。又原告以被告涉犯有妨害家庭罪嫌而向板橋地院提起刑事
    自訴，經板橋地院刑事庭以97年度自字第58號認定被告犯有
    相姦罪，而判處有期徒刑4個月，兩造均不服，分別提起上
    訴，經本院刑事庭以98年度上易字第1618號刑事判決駁回兩
    造之上訴確定等情，亦據本院調閱上開刑事案卷查明屬實。
四、原告主張被告於原告與陳錦茂之婚姻關係存續期間，明知陳
    錦茂係有配偶之人，仍與陳錦茂交往並與其頻繁發生性關係
    ，所為對原告構成侵權行為等語；惟為被告所否認，並以前
    詞置辯。經查：
  (一)證人陳錦茂曾於97年11月24日書立悔過書，內載：其於婚姻
    關係存續期間與被告交往，並於每週約3、4日晚間至被告租
    屋處過夜等情（見刑事一審卷第9至11頁)。又證人陳錦茂在
    上開刑事案件審理中亦到庭具結證稱：「（與被告在）92年
    8月認識」，「95年2月份（與被告交往）」，「從95年2月
    份開始（與被告發生性行為）」，「（被告）知道（我已經
    結婚）」，「被告從96年5、6月知悉我太太懷第2胎時就要
    求我離婚」，「她從92年間就擔任我的助理，她在擔任我同
    事期間，對我第1次婚姻都很清楚」，「她離開台新銀行到
    新竹銀行上班，我印象中應該是94年中旬左右她打電話，到
    新公司上班後，我們還時常打電話聯繫。她從94年7、8月開
    始打電話跟我借錢，借錢中有聊到婚姻狀況，我在第2次結
    婚之前就已經告訴她」，「她從95年開始就跟我說希望能夠
    跟我在一起，她不想工作，希望每個月我能夠照顧她，偶而
    在她那邊過夜，我有跟她說我不能給她名份。她離開新竹商
    銀就沒有工作，我記得大約在94年底時」，「（交往期間）
    由我支付（生活費），我會固定每月匯3萬元給她，偶而也
    會給她2、3千元」，「我跟她交往之後，1個星期晚上大約3
    、4天會到被告永和租屋處，有到她住處幾乎都會發生性關
    係」，「我只能就我匯給被告錢的時間，和打電話給被告的
    時間來推斷我跟被告發生性關係的時間，通常被告跟我說缺
    錢，我就會隔天匯錢給她，晚上我開車到永和停車場，打電
    話給被告，跟她說我到了很簡短，就掛斷電話，被告會騎乘
    機車來停車場接我」，「有（與被告拍攝過性愛光碟），大
    約在96年10、11月間，在永和拍，總共拍過2次，都是在上
    述期間」等語（見刑事一審卷第134頁背面至136頁）。又依
    中國信託商業銀行股份有限公司（下稱中國信託銀行）於98
    年2月16日函送被告帳戶歷史交易查詢報表所示，證人陳錦
    茂確先後於95年2月16日、同年5月2日、同年月24日、同年7
    月3日、同年月31日、同年8月4日、同年月17日、同年9 月1
    日、同年10月11日、同年月26日、96年1月29日、同年3 月5
    日、同年4月2日、同年5月2日、同年6月4日、同年7月2日、
    同年11月2日、97年3月4日、同年5月2日分別匯款3萬元，於
    95年3月31日匯款43萬元（被告於同年6月30日匯回40萬元）
    ，於95年8月21日、同年11月17日、同年12月18日、96年6月
    4日分別匯款1萬元，於96年9月17日匯款2萬元、於97年7月
    28日匯款5萬元，至被告在中國信託銀行開立之帳戶（見刑
    事一審卷第89至96頁）；另依陳錦茂之行動電話通話明細所
    示，陳錦茂所使用0000000000號行動電話與被告所使用0000
    000000號行動電話，自97年4月21日至同年8月15日期間有頻
    繁之通話紀錄，且常於深夜或凌晨有時間甚短之通話紀錄（
    見刑事一審卷第38至49頁），核與陳錦茂證述上開情節相符
    ，是陳錦茂所為上開證詞堪信為真實。則原告據以主張被告
    與陳錦茂交往並發生性關係時，已知悉陳錦茂與原告有婚姻
    關係存在，應屬可取。
  (二)陳錦茂雖曾於97年8月5日簽署「承諾書」，內載：「…我和
    甲○○之間無任瓜葛，她的子女皆非我的種，也不是跟我所
    生，請乙○○相信，我無法現會有能力養小孩…」（見刑事
    一審卷第71頁）。另被告固曾於97年8月29日收到以原告手
    機傳送簡訊謂：「你好，我是詩蘋，不知道你跟陳錦茂間的
    問題處理的如何？因為聽陳媽媽說這幾天都聯絡不到陳錦茂
    ，他也都沒回家…我真的不希望造成你們間的誤會和傷害，
    我拜託陳媽媽要求他做這些事在他人眼中的確很難理解，但
    事實真是如此，而在我看來，陳錦茂是真的很在乎你，這樣
    吧，找個時間我跟我先生請你們吃頓飯，對你是為了取信；
    對陳錦茂是為了感謝和抱歉，你說呢？PS：你若想了解什麼
    都可以直接打給我！」（見刑事一審卷第72至76頁）。惟原
    告否認有發送上開簡訊予被告，而證人陳錦茂在上開刑事案
    件審理中亦證稱：「（上開承諾書）是（我寫的），當時被
    告在新莊要求我寫的，因為她希望我趕快離婚，如果被她母
    親知道她與我在一起，而且我有小孩，又有婚姻，她母親不
    會放過我，我才寫這份承諾書」，「被告（97年）8月15日
    回嘉義，她跟我說她母親發現與我在一起，我那時已經離婚
    ，所以我跟我父母一起前往嘉義，打算跟被告提親，但被告
    母親很生氣…」，「（上開簡訊）是我發的」，「（因為）
    從嘉義回來後，我跟被告還是保持密切電話聯繫，被告說她
    母親很生氣，後來被告提議說她母親能夠接受我結婚又離婚
    ，但不能接受我有小孩，所以希望我的前妻能發簡訊給她母
    親，她母親會比較相信，所以我才用自訴人（即原告）手機
    發（上開）簡訊給被告，當時我跟自訴人已經離婚，但是我
    們還是住在一起」等語（見刑事一審卷第136頁）。則上開
    「承諾書」及簡訊既係陳錦茂於離婚前後，為取得被告母親
    之認可，俾能於離婚後與被告結婚所為，自難信其內容為真
    實。是被告執此主張其於與陳錦茂交往期間，確實不知陳錦
    茂與原告之婚姻關係云云，尚不足取。
  (三)證人翁林佩玉(即被告之母）雖在上開刑事案件審理中到庭
    證稱：「陳錦茂（97年）8月份帶著他父母親到嘉義。我知
    道他們(指被告與陳錦茂）92、3年有交往。我聽我女兒說」
    ，「我女兒是要遠離他，他常常在欺騙我女兒，說他沒有結
    婚，所以陳錦茂就拜託他父母親作證人，他母親請被告與陳
    錦茂復合」，「陳錦茂母親有提到小孩不是自訴人與陳錦茂
    的小孩，意思是說陳錦茂與自訴人沒有結婚，只是為了幫忙
    自訴人報戶口，所以才跟自訴人結婚」，「93年（我女兒）
    被陳錦茂打過我才知道（他們交往）」，「我個人是陳錦茂
    打過我女兒我就反對（他們交往）」，「沒有（看到過陳錦
    茂打我女兒），我是聽我女兒說的」，「陳錦茂離婚之後才
    告訴我女兒，他之前已經結婚過，我女兒告訴我這件事情」
    ，「（我女兒92年到97年間）沒有（與其他人交往）」，「
    因為被告被陳錦茂纏著有點害怕，我說我要幫她介紹，我女
    兒說她一個就怕死了，她說她不想結婚」，「(是）被陳錦
    茂在92、3年間打過時（說的）」等語（見刑事一審卷第140
    背面至146頁背面）。惟查證人翁林佩玉與被告分別居住於
    嘉義、台北，故證人翁林佩玉對被告之生活狀況並不瞭解，
    且依證人翁林佩玉之上開證詞可知，證人翁林佩玉對於被告
    與陳錦茂之交往情形，均係經由被告告知，且其僅知悉被告
    曾於92、93年間與陳錦茂交往並曾遭陳錦茂施暴，因此即反
    對被告與陳錦茂交往，然其對於被告嗣於94年間復與陳錦茂
    交往一事則不知情，是實難僅憑證人翁林佩玉所為上開證述
    ，即足據以認定被告於與陳錦茂期間，確實不知陳錦茂之婚
    姻狀況。
五、按因故意或過失，不法侵害他人之權利者，負損害賠償責任
    ；故意以背於善良風俗之方法，加損害於他人者亦同，民法
    第184條第1項定有明文。又依同法第195條第1項前段規定，
    不法侵害他人之身體、健康、名譽、自由、信用、隱私、貞
    操，或不法侵害其他人格法益而情節重大者，被害人雖非財
    產上之損害，亦得請求賠償相當之金額。此項規定，依同條
    第3項規定，於不法侵害他人基於父、母、子、女或配偶關
    係之身分法益而情節重大者，準用之。又婚姻關係以夫妻共
    同生活為目的，夫妻間應彼此尊重，互守忠實義務，保持其
    共同生活之圓滿、安全及幸福，此種關係具有人格之性質，
    對配偶雙方均具有重大利益。與有配偶之人通姦，乃干擾或
    妨害他人夫妻維持婚姻共同生活圓滿、安全及幸福之權利（
    最高法院55年台上字第2053號判例意旨參照）。查被告於陳
    錦茂與原告婚姻關係存續期間內，與陳錦茂發生通姦行為，
    依前揭說明，自屬對於原告基於配偶關係所生身分法益之不
    法侵害。又陳錦茂於與原告離婚後，隨即欲與被告結婚，依
    其情形，堪認陳錦茂與被告之通姦行為已嚴重破壞原告之婚
    姻生活，並導致原告與陳錦茂離婚。故原告雖係於離婚後始
    發現被告與陳錦茂之性愛光碟，因而知悉被告與陳錦茂通姦
    之事，依通常觀念，原告仍會因此受有精神上之痛苦，是原
    告依前揭規定，請求被告賠償慰撫金，洵屬有據。爰斟酌原
    告與陳錦茂甫於95年1月1日第2次結婚，被告即於同年2月間
    與陳錦茂交往，進而發生性關係，致原告第2次婚姻僅維持2
    年餘即告結束；又原告係大學畢業，目前無業，名下有房屋
    2幢、土地4筆、汽車1輛及1筆投資，財產總額為3,828,200
    元；被告係專科畢業，名下有汽車1輛及5筆投資，財產總額
    為402,040元（有稅務電子閘明財產所得調件明細表可稽－
    見本院卷第15至17、19至20頁），另被告自承其尚有其他不
    動產及現金（見本院卷第28、58頁）等一切情狀後，認原告
    請求被告賠償慰撫金250萬元，尚屬過高，應以50萬元為適
    當。
六、綜上所述，原告依侵權行為之法則，請求被告給付50萬元，
    及自起訴狀繕本送達翌日即98年7月24日（見本院98年度附
    民字第196號卷第3頁背面）起至清償日止，按年息5%計算之
    利息，為有理由，應予准許；至其逾此範圍所為請求，為無
    理由，應予駁回。又兩造均陳明願供擔保，分別聲請宣告假
    執行及免為假執行，惟查被告敗訴部分，核其訴訟標的金額
    未逾150萬元，不得上訴第三審，是就此部分無宣告假執行
    之必要；至於原告敗訴部分，其假執行之聲請即失所附麗，
    應併予駁回。
七、兩造其餘之攻擊或防禦方法及未經援用之證據，經本院斟酌
    後，認為均不足以影響本判決之結果，自無逐一詳予論駁之
    必要。附此敘明。
八、據上論結，本件原告之訴為一部有理由、一部無理由，依民
    事訴訟法第79條，判決如主文。
中    華    民    國    99    年    8    月    24    日
                    民事第四庭
                        審判長法  官  張劍男
                              法  官  陳靜芬
                              法  官  彭昭芬
正本係照原本作成。
原告甲○○如不服本判決，應於收受送達後20日內向本院提出上
訴書狀，其未表明上訴理由者，應於提出上訴後20日內向本院補
提理由書狀（均須按他造當事人之人數附繕本）上訴時應提出委
任律師或具有律師資格之人之委任狀；委任有律師資格者，另應
附具律師資格證書及釋明委任人與受任人有民事訴訟法第466條
之1第1項但書或第2項（詳附註）所定關係之釋明文書影本。如
委任律師提起上訴者，應一併繳納上訴審裁判費。
被告乙○○不得上訴。
中    華    民    國    99    年    8     月    24    日
                              書記官  丁華平
附註：
民事訴訟法第466條之1（第1項、第2項）：
對於第二審判決上訴，上訴人應委任律師為訴訟代理人。但上訴
人或其他法定代理人具有律師資格者，不在此限。
上訴人之配偶、三親等內之血親、二親等內之姻親，或上訴人為
法人、中央或地方機關時，其所屬專任人員具有律師資格並經法
院認為適當者，亦得為第三審訴訟代理人。

司法院資訊處製作；財團法人民間司法改革基金會備份。
